ACORDAO-COMPLETO-2354505

ACÓRDÃO DE RELAÇÃO

ACÓRDÃO DE RELAÇÃO 1151/2019 ATA 17/2019 - PLENÁRIO

Acórdão 1151/2019-TCU-Plenário
Considerando a manifestação da unidade técnica lavrada nos seguintes termos:
"Cuidam os autos de representação a respeito de possíveis irregularidades na execução de obra para construção de uma Unidade Básica de Saúde (UBS) no município de São José do Povo/MT, referente ao Contrato 71/2014.
HISTÓRICO 
A Ouvidoria do Tribunal de Contas do Estado do Mato Grosso (TCE/MT) recebeu denúncia, por meio do sistema online, registrada sob o chamando 1085/2018 (peça 8) , datada de 30/5/2018, protocolizado anonimamente. O denunciante informou, em apertada síntese, os seguintes fatos:
	a) por meio de aditivo foi realizado pagamento por fundação rasa (radier) , já na 4ª medição houve o pagamento por fundação profunda (estacas de concreto) . Relata, entretanto, que na data da 4ª medição, a fundação já estava completamente coberta, e que não foi apresentado nenhuma foto das estacas fincadas no terreno brejoso;
	b) foi utilizado telhado metálico, em vez do telhado cerâmico, que estava projetado e licitado. Relata que na 4ª medição houve a alteração do tipo de estrutura da cobertura, que era de madeira, e foi alterada para metálica, sem nenhuma justificativa;
	c) por fim, questiona se a construção da cisterna, o sistema de coleta e bombeamento da água de reuso seguiu o projeto aprovado pelo Ministério da Saúde.
A Secretaria de Controle Externo de Obras e Serviços de Engenharia (Secex-Obras) do TCE/MT, por meio do Sistema Geo-Obras/TCE-MT, constatou que o Contrato 71/2014, decorrente da Concorrência 13/2014, referia-se a recursos federais, no valor de R$ 408.000,00, oriundo do Ministério da Saúde. A Secex-Obras sugeriu o encaminhamento da comunicação de irregularidade ao TCU.
Nessa toada, o Ministério Público de Contas, por meio do Parecer 2.000/2018, manifestou-se pela extinção do processo sem julgamento de mérito, com ciência à Prefeitura Municipal de São José do Povo/MT e remessa dos autos à esta Corte de Contas.
 O Conselheiro Luiz Carlos Pereira, por meio de decisão singular, acolheu o Parecer Ministerial, e extinguiu, sem julgamento de mérito, a Comunicação de Irregularidade e determinou o envio dos autos ao TCU, nos termos do §2º do artigo 205 da Resolução 14/2007 do TCE/MT.
EXAME DE ADMISSIBILIDADE
Inicialmente, deve-se registrar que a representação preenche os requisitos de admissibilidade constantes no art. 235 do Regimento Interno do TCU, haja vista a matéria ser de competência do Tribunal, referir-se a responsável sujeito a sua jurisdição, estar redigida em linguagem clara e objetiva, conter nome legível, qualificação e endereço do representante, bem como encontrar-se acompanhada do indício concernente à irregularidade ou ilegalidade.
Além disso, o TCE/MT possui legitimidade para representar ao Tribunal, consoante disposto no inciso IV do art. 237 do RI/TCU.
Dessa forma, a representação poderá ser apurada, para fins de comprovar a sua procedência, nos termos do art. 234, § 2º, segunda parte, do Regimento Interno do TCU, aplicável às representações de acordo com o parágrafo único do art. 237 do mesmo RI/TCU.
EXAME TÉCNICO
Esclarece-se, inicialmente, que em consulta ao Sistema de Monitoramento de Obras Fundo a Fundo (Sismob) do Ministério da Saúde - MS (peça 14) , constatou-se que a referida construção pertence ao Programa "Requalifica UBS", sob nº da proposta 11345.3660001/13-003. A consulta aponta a execução de 84% da obra, e previa conclusão em 23/3/2019, com pagamentos de duas parcelas de R$ 81.600,00 e R$ 244.800,00, ocorridas em 13/1/2014 e 30/9/2015, respectivamente.
Outro ponto, foi de que o denunciante descreveu as possíveis irregularidades, tendo informado que anexou fotografias à Comunicação de Irregularidades que comprovariam os fatos denunciados. Entretanto, a Secex-Obras informou no seu relatório a ausência de registro fotográfico. Dito isso, passa-se a análise do "Exame Sumário", conforme Resolução TCU 259/2014.
 De acordo com o art. 106 da Resolução TCU 259/2014, considerados preenchidos os requisitos de admissibilidade, deve-se proceder ao exame sumário acerca do risco para a unidade jurisdicionada, da materialidade e relevância dos fatos noticiados, observando as premissas da Instrução Normativa (IN) TCU 63/2010.
No tocante à materialidade das informações apresentadas, embora o valor da obra apresente alta materialidade (R$ 595.492,89) , tendo por base o valor de R$ 100.000,00 estabelecido pelo TCU para a instauração de TCE (IN TCU 76/2016) , estima-se que as supostas irregularidades não reflitam um montante significativo. Sublinha-se que o valor inicial da obra foi de R$ 407.989,48, e posteriormente, aditado e apostilado os valores de R$ 101.982,93 e R$ 85.520,48, respectivamente.
Acerca do risco, à luz dos princípios da eficiência e celeridade, entende-se que a apuração do órgão concedente tem mais impactos positivos, possibilitando a identificação de outras irregularidades, não noticiadas nos presentes autos.
Quanto à relevância, está presente, pois o possível pagamento por serviços não executados e a possível alteração unilateral do projeto licitado causa, em tese, prejuízo aos cofres públicos e ofende os princípios que regem a Administração Pública. Entretanto, a fiscalização pari passu do órgão concedente se mostra mais eficiente e efetiva na mitigação das irregularidades dos serviços executados.
Ao analisar a documentação encaminhada, observou-se que o denunciante detinha conhecimento da execução da mencionada obra, o que demonstra, em tese, a veracidade das informações. Relatou que houve pagamento indevido na 4ª medição (fundação profunda) , e alteração da estrutura da cobertura de madeira por telhado metálico. Porém, não apresentou evidência dos fatos relatos (registro fotográfico, planilhas de medição) .
A falta de evidências das irregularidades apontadas na execução do contrato, e o fato de que a obra não está concluída, como demonstrado em consulta ao Sismob, entende-se, por conseguinte, que o exame das contas do dito repasse de recursos estão, ainda, na alçada do órgão repassador.
Ressalta-se que a jurisprudência desta Corte de Contas, entende que a responsabilidade primária pela fiscalização da correta aplicação dos recursos federais transferidos a Estados e Municípios compete ao órgão ou entidade concedente, tendo lugar a ação do TCU, em regra, após a devida atuação do repassador evitando-se duplicidade de esforços e supressão de responsabilidades, consoante os Acórdão 362/2015-TCU-Plenário, TCU 364/2015- Plenário e 516/2015-2ª Câmara, todos da Relatoria do Ministro Substituto Marcos Bemquerer.
Considerando que o contrato em tela  previa a conclusão em 23/3/2019, e que cabe ao órgão concedente a fiscalização inicial da regular execução dos recursos repassados, com a consequente entrega do produto constante no plano de trabalho, e a fim de evitar a duplicidade de esforços e, principalmente, com vistas a otimizar as ações de controle, propõe-se que seja determinado ao Ministério da Saúde (MS) que exerça sua fiscalização primária sobre os fatos noticiados na presente representação, informando ao Tribunal sobre as conclusões da apuração em conjunto com a prestação de contas final.
CONCLUSÃO
Em face do expendido, considera-se que a representação deve ser conhecida tendo em vista o atendimento aos requisitos de admissibilidade previstos nos arts. 235 e 237, IV, do Regimento Interno do TCU, c/c o art. 103, §1º, da Resolução TCU 259/2014.  
Propõe-se que seja determinado ao Ministério da Saúde (MS) que exerça sua fiscalização primária sobre os fatos noticiados na presente representação relacionadas, principalmente, ao pagamento por serviços não executados (fundação profunda - estacas de concreto) , e alteração do tipo de estrutura da cobertura, sem justificativa, informando a esta Corte de Contas sobre as conclusões da apuração juntamente com o parecer conclusivo da prestação de contas parcial dos recursos repassados.  
PROPOSTA DE ENCAMINHAMENTO
Ante todo o exposto, submetem-se os autos à consideração superior, propondo:
a) conhecer da presente representação, satisfeitos os requisitos de admissibilidade previstos nos arts. 235 e 237, inciso IV, do Regimento Interno deste Tribunal, e no art. 103, § 1º, da Resolução - TCU 259/2014;
b) determinar ao Ministério da Saúde , com fundamento no art. 250, II, do Regimento Interno do TCU, que exerça sua função fiscalizatória primária com vistas à apuração de possíveis irregularidades relacionadas, principalmente, ao pagamento por serviços não executados (fundação profunda - estacas de concreto) , e alteração do tipo de estrutura da cobertura, sem justificativa, informando ao Tribunal no prazo de sessenta dias, a contar da ciência desta deliberação, sobre as conclusões da apuração juntamente com o parecer conclusivo da prestação de contas parcial dos recursos até o momento repassados;
c) encaminhar cópia dos autos ao Ministério da Saúde;
d) sobrestar, com fundamento no art. 10, § 1º, da Lei 8.443/1992 c/c art. 157, caput, e art. 201, § 1º, do Regimento Interno do Tribunal, o julgamento de mérito do presente processo até o momento da comprovação das medidas adotadas pelo Ministério da Saúde (MS) ou até expirado o prazo para comprovação junto a esta Corte da adoção das medidas cabíveis; e
e) determinar à SecexSaúde que monitore o cumprimento da presente determinação nestes autos."
Acolho a proposta da unidade nos termos do seguinte acórdão:
ACORDAM, os Ministros do Tribunal de Contas da União, com fundamento nos arts. 143, 237, VII e 250, II do Regimento Interno/TCU, em: 
a) conhecer da presente representação, satisfeitos os requisitos de admissibilidade previstos nos arts. 235 e 237, inciso IV, do Regimento Interno deste Tribunal, e no art. 103, § 1º, da Resolução - TCU 259/2014;
b) determinar ao Ministério da Saúde , com fundamento no art. 250, II, do Regimento Interno do TCU, apure possíveis irregularidades relacionadas, principalmente, ao pagamento por serviços não executados (fundação profunda - estacas de concreto) , e alteração do tipo de estrutura da cobertura, sem justificativa, informando ao Tribunal no prazo de sessenta dias, a contar da ciência desta deliberação, sobre as conclusões da apuração juntamente com o parecer conclusivo da prestação de contas parcial dos recursos até o momento repassados;
c) encaminhar cópia dos autos ao Ministério da Saúde;
d) sobrestar, com fundamento no art. 10, § 1º, da Lei 8.443/1992 c/c art. 157, caput, e art. 201, § 1º, do Regimento Interno do Tribunal, o julgamento de mérito do presente processo até o momento da comprovação das medidas adotadas pelo Ministério da Saúde (MS) ou até expirado o prazo para comprovação junto a esta Corte da adoção das medidas cabíveis; e
e) determinar à SecexSaúde que monitore o cumprimento da presente determinação nestes autos.
1. Processo TC-Processo 026.958/2018-0 (REPRESENTAÇÃO) 
1.1. Representante: Tribunal de Contas do Estado do Mato Grosso (TCE/MT)     
1.2. Órgão/Entidade: Município de São José do Povo - MT
	1.3. Relator: Ministro Raimundo Carreiro
	1.4. Representante do Ministério Público: não atuou
	1.5. Unidade Técnica: Secretaria de Controle Externo da Saúde (SecexSaude) .
	1.6. Representação legal: não há.
	1.7. Determinações/Recomendações/Orientações: não há.

Município de São José do Povo - MT

ACORDAO-COMPLETO-2407141

Acórdão 8221/2020 - Segunda Câmara

Segunda Câmara

RAIMUNDO CARREIRO

não há.

Não atuou

REPRESENTAÇÃO (REPR)

Secretaria de Controle Externo da Saúde (SecexSaude).